【裁判字號】    99,訴,922
【裁判日期】    991231
【裁判案由】    分配表異議之訴
【裁判全文】
臺灣桃園地方法院民事判決               99年度訴字第922號
原      告  高芬芬
訴訟代理人  張逸凡
被      告  黃露影
訴訟代理人  江明偉
上列當事人間請求分配表異議之訴事件，於民國99年12月15日辯
論終結，本院判決如下：
    主  文
原告之訴駁回。
訴訟費用由原告負擔。
    事實及理由
壹、程序方面：
一、按債權人或債務人對於分配表所載各債權人之債權或分配金
    額有不同意者，應於分配期日1日前，向執行法院提出書狀
    ，聲明異議；異議未終結者，為異議之債權人或債務人，得
    向執行法院對為反對陳述之債權人或債務人提起分配表異議
    之訴，強制執行法第39條第1項、第41條第1項前段分別定有
    明文。又按「強制執行程序中，債權人或債務人對於分配表
    聲明異議，其他債權人或債務人於分配期日未到場，執行法
    院未依聲明異議更正分配表，而將聲明異議狀對之為送達，
    其他債權人或債務人就聲明異議為反對陳述者，聲明異議人
    對反對陳述之其他債權人或債務人提起分配表異議之訴，應
    類推適用強制執行法第41條第四項規定。亦即聲明異議人對
    其他債權人或債務人提起異議之訴之10日期間，應自受執行
    法院通知有反對陳述之日起算，而非自分配期日起算。倘聲
    明異議人已於受執行法院通知之日起10日內提起異議之訴，
    並向執行法院為起訴之證明者，執行法院不得以此已逾分配
    期日起10日期間，依同法條第3 項規定，認視為撤回異議之
    聲明，受訴法院亦不得認異議之訴為不合法（最高法院87年
    度台上字第2819號判決意旨可參）。
二、經查，本院97年度司執字第6121號拍賣抵押物強制執行事件
    於民國99年4 月21日製成分配表，定於99年5 月26日實行分
    配，原告不同意該分配表（下稱系爭分配表）次序4 、次序
    6 第二順位抵押權所列被告之債權額，於99年5 月19日具狀
    對該分配表聲明異議，本院於99年5 月26日發函通知被告於
    聞到5 日內對於原告前開聲明異議陳述意見，被告於99年5
    月28日收受通知後，於99年6 月2 日具狀為反對陳述，本院
    執行處於99年6 月4 日再命原告應於文到5 日內陳述意見，
    然原告業於99年5 月26日對反對其陳述之被告提起本件分配
    表異議之訴，業據本院調閱97年度司執字第6162號民事執行
    卷宗確認無訛，堪認原告起訴合於強制執行法第41條第3 項
    所定期間，合先敘明。
貳、實體方面：
一、原告主張：
(一)、被告未於3 日內為反對之陳述，視為同意依原告主張更正之
    分配表實行分配，法院應依原告主張更正系爭分配表：
１、依強制執行法第40條之1 第2 項：「前項債務人及債權人於
    受送達後3 日內不為反對之陳述者，視為同意依更正分配表
    實行分配」，被告於99年5 月28日收受由鈞院執行處轉知之
    原告聲明異議狀（見證物四），99年6 月2 日被告始送達陳
    報狀於鈞院執行處（見證物五），已逾三日，依上開條文，
    被告未於受送達3 日內為反對之陳述，視為同意依原告主張
    更正之分配表實行分配。
２、原告為遵守強制執行法第41條第3 項起訴期間，於99年5 月
    26 日 提起分配表異議之訴。原告無從得知被告是否為反對
    之陳述，故原告依法提起分配表異議之訴，並不影響被告未
    於三日內為反對之陳述，視為同意依原告主張更正之分配表
    實行分配之事實。被告既同意原告主張更正之分配表，請求
    鈞院依原告主張更正系爭分配表。
(二)、本院97司執梅字第6121號強制執行事件，於99年4 月21日作
    成之分配表，原告所受分配金額僅為23,610,956元，惟原告
    所陳報債權金額為27,382,000元，其中由抵押權擔保之400
    萬元補償金，經本院民事執行處以抵押權設定契約書及他項
    權利證明書均無此筆補償金之約定，且原告就此未另外取得
    執行名義為由，不予列入分配。然依最高法院鈞66年度台上
    字第1097號判例所載：「所謂最高限額之抵押契約，係指所
    有人提供抵押物，與債權人訂立在一定金額之限度內，擔保
    現在已發生及將來可能發生之債權之抵押權設定契約而言。
    此種抵押權所擔保之債權，除訂約時已發生之債權外，即將
    來發生之債權，在約定限額之範圍內，亦為抵押權效力所及
    。雖抵押權存續期間內已發生之債權，因清償或其他事由而
    減少或消滅，原訂立之抵押契約依然有效，嗣後在存續期間
    內陸續發生之債權，債權人仍得對抵押物行使權利」，故最
    高限額抵押權所擔保者為現在及將來之債權，於最高限額內
    皆為效力所及。
(三)、本件抵押權擔保範圍約定為債務人過去、現在及未來之債務
    ，該補償金之切結書於96年9 月13日簽立，為權利存續期間
    （95年12月7 日至96年12月6 日）內所生之債權。且本件抵
    押權最高限額為2800萬元，原告陳報之債權總額為27,382,0
    00元，尚在最高限額內，依前開判例意旨，該筆補償金應為
    抵押權效力所及。
(四)、至於系爭抵押權所擔保借款契約中之補償金性質應係違約金
    ，由於原告與債務人簽立借款契約時，債務人要求將違約金
    降為240 萬元。經協調後，原告同意將違約金下修為240 萬
    元，但為保障權益，同時於該契約中增訂若債務人請求原告
    延後強制執行，除違約金外，尚須給付補償金予原告之規定
    ，以彌補原告因延後強制執行所受之損失，是以系爭補償金
    約定係因降低違約金之約定而來，亦係填補損失，本件債務
    人除違約外，更要求原告延後強制執行，以利其尋找高價買
    主，原告信賴該補償金為抵押權效力所及，給予債務人時間
    ，尋找好買家以降低損失，對所有債權人並無不利。
(五)、綜前所述，該筆400 萬補償金於權利存續期間內產生，且在
    最高限額內，該筆補償金應為抵押權效力所及。故原告於分
    配表次序5 第1 順位抵押權受分配金額應更正為26,550,807
    元，次序4 被告執行費用原分配金額23,332元，應減為0 元
    ，次序6 第2 順位抵押權人被告原分配金額2,916,519 元亦
    應減為0 元。
(六)、聲明：１、台灣桃園地方法院97司執梅字第6121號強制執行
    事件於99年4 月21日作成之分配表，就次序4 被告執行費用
    應分配之金額應更正為0 元，就次序6 被告應分配之金額應
    更正為0 元，就次序5 原告應分配之金額應增加為26,550,8
    07元。２、訴訟費用由被告負擔。
二、被告則以：
(一)、系爭「補償金」不等同違約金，蓋違約金是訂約當事人的約
    定，違約一方應支付一定金錢或其他代替物予他方之附帶約
    定，故違約金約定之目的是為確保債務履行，由當事人約定
    債務人於不履行債務時，所應支付的金錢或代替物，是以違
    約金之約定為從契約，其成立以事前於主債務契約中約定為
    前提。查系爭補償金係訴外人來駒有限公司為補償原告延緩
    強制執行所定，並非原證三抵押權設定契約書內雙方債務所
    約定之違約金，而系爭抵押權設定契約書中關於違約金部分
    係註明：「依照個別債務契約約定」，而系爭切結書並非債
    務契約，且補償金不同於違約金，自不屬抵押權所擔保範圍
    。
(二)、依民法第250 條第2 項立法精神，違約金有損害賠償總額預
    定性違約金及懲罰性違約金兩種性質，其條文前段明訂「違
    約金，除當事人另有訂定外，視為因不履行而生損害之賠償
    總額」，故若當事人未約定者，即視為因不履行而生損害之
    賠償總額，亦即當發生違約事由時，最多只能請求違約金的
    數額，是以規範損害賠償上限為目的。因此，請求方必須要
    有損害，無損害即無賠償，故損害賠償總額預定性違約金，
    必須由請求方負「損害存在」之舉證責任。另損害賠償總額
    預定性違約金因將違約金視為損害賠償總額，故債權人於債
    務人不履行債務時，若請求支付違約金，則債權人僅得就原
    來之給付或違約金擇一請求。
(三)、是退步言之，若法院以為原告主張系爭補償金等同違約金，
    且系爭切結書亦屬債務契約之性質，按前述說明，原告僅得
    就對原債務人「來駒有限公司」之債權或受有實質損害中，
    兩者擇一請求。
(四)、聲明：駁回原告之訴聲明。訴訟費用由原告負擔。
三、原告主張伊為95年12月11日楊梅地政事務所224930號抵押權
    登記事件之第一順位抵押權人之事實，為被告所不爭執，且
    有卷附抵押權登記契約書及土地登記謄本可憑，堪信屬實。
    然原告主張系爭補償金債權亦為前開抵押權效力所及，則為
    被告否認，是本件自應就系爭抵押權所擔保之範圍是否包括
    系爭補償金債權而為判斷：
(一)、按最高限額抵押權，係對債權人一定範圍內之不特定債權，
    預定一最高限額，由債務人或第三人提供抵押物予以擔保之
    特殊抵押權。此種抵押權所擔保之債務，除訂約時已發生者
    外，即將來發生之債務在約定限額之範圍內，亦為抵押權效
    力所及，與一般抵押權為專就現存特定之債務為擔保者不同
    。惟參照民法第881 條之1 條規定，稱最高限額抵押權者，
    謂債務人或第三人提供其不動產為擔保，就債權人對債務人
    一定範圍內之不特定債權，在最高限額內設定之抵押權。即
    所謂最高限額之抵押契約，固係指所有人提供抵押物，與債
    權人訂立，在一定金額之限度內，擔保現在已發生及將來可
    能發生之債權之抵押權設定契約而言。惟抵押權所擔保之債
    權，其種類及範圍，屬於抵押權之內容，依法應經登記，始
    生物權之效力而為抵押權效力所及。
(二)、本件訴外人來駒有限公司以桃園縣楊梅鎮○○段952 地號等
    34筆土地為擔保，為原告設定最高限額28,000,000元抵押權
    （以下簡稱系爭抵押權），抵押權存續期間為95年12月7 日
    至96年12月6 日，而原告與來駒有限公司於95年12月7 日所
    簽之抵押權設定契約書中關於違約金部分，係記載：「依照
    各個債務契約約定」之事實，業經本院依職權調閱本院96年
    度拍字第481 號拍賣抵押物卷所附系爭抵押權設定契約書確
    認無訛（見該卷證物二），又來駒有限公司與原告於95年12
    月8 日所定借款契約中，關於違約金之記載為：「五、其他
    規定詳如設定書上之記載。乙方（即來駒有限公司）如有違
    反本約任何約定願給付新台幣240 萬元。六、如因本案借款
    法律關係應付之任何款項如有逾期為給付或乙方開立支票未
    能兌現時，如經甲方（即原告）同意延展時，由乙方給付24
    0 萬元給甲方。乙方另簽立本票擔保本約全部款項」等語，
    亦有前開拍賣抵押物事件卷所附合約書可佐。足見原告與來
    駒有限公司於借款契約簽定之時，關於違約金之計算已約定
    以前述方式為之。前述借款契約中既然已經就來駒有限公司
    若逾期未給付而經原告同意延展時，應賠償違約金之數額明
    文約定為240 萬元，並以該借款契約之內容為抵押權設定之
    依據，辦理抵押權設定登記，是系爭最高限額抵押權擔保之
    範圍，自應以抵押權設定契約為據，然系爭抵押權設定契約
    中既然明文記載系爭抵押權擔保之違約金範圍係如借款契約
    之記載，則關於違約金部分，前述系爭借款契約所載違約金
    之範圍，即應為抵押權擔保效力所及範圍。
(三)、至於原告主張伊與來駒有限公司於96年9 月13日定有系爭切
    結書，依切結書之記載：「立書人來駒有限公司及林忠傑等
    於96年9 月13日給付新台幣40萬元，補償台端自96年3 月13
    日後延緩執行之每月40萬元損失。並於96年10月30日前償還
    全數補償款與欠款。逾期台端得逕向法院聲請強制執行，絕
    無異議」之語，除可認定原告確實於96年9 月13日受有來駒
    有限公司及林忠傑等人所為40萬元給付，且來駒有限公司與
    林忠傑同意於96年10月30日前清償債務外，就該切結書之內
    容尚難確認來駒有限公司或林忠傑確有承諾按月給付40萬元
    予原告之意，更難確認該切結書所謂「全數補償金」之數額
    為何、來駒有限公司與林忠傑之間應如何分擔。再者，來駒
    有限公司與原告間借款契約就違約金部分約定如上，業如前
    述，原告雖主張系爭400 萬元補償款之約定亦係違約金之性
    質，然即令該補償款之性質可等同於違約金視之，該補償款
    關於違約金計算方式顯然與原借款契約關於違約金之計算方
    式有別，嗣後所更改之違約金計算方式既與原借款契約內容
    有別，顯已變更原契約關於違約金計算之內容，則嗣後所為
    關於補償款之約定，與原本依法登記之抵押權設定契約擔保
    之範圍即有出入，難認屬登記範圍，該部分約定既然未經登
    記，自未生物權之效力，故非抵押權效力所及。
(四)、綜上，本件系爭抵押權所擔保之範圍既然不包括系爭補償金
    債權，則原告主張伊就系爭補償金債權亦應於第一順位受分
    配，系爭分配表關於被告分配部分應予剔除，原告應再受分
    配26,550,807元，即難認有據。被告抗辯伊就系爭不動產拍
    定所得，得於系爭分配表所載範圍內受償，為可採信。從而
    ，原告提起本件分配表異議之訴，並無理由。
四、本件因事證已臻明確，兩造其餘攻擊、防禦方法及所為之立
    證，經本院逐一審酌，認與判決之結果不生影響，爰不再一
    一論述，併予敘明。
五、結論：本件原告之訴為無理由，依民事訴訟法第78條之規定
    ，判決如主文。
中    華    民    國    99    年    12    月    31    日
                  民事第二庭  法  官  卓立婷
以上正本係照原本作成。
如對本判決上訴，須於判決送達後20日內向本院提出上訴狀。如
委任律師提起上訴者，應一併繳納上訴審裁判費。
中    華    民    國    99    年    12    月    31    日
                              書記官  王素玲

司法院資訊處製作；財團法人民間司法改革基金會備份。
